【裁判字號】    98,抗,370
【裁判日期】    981001
【裁判案由】    聲明異議
【裁判全文】
臺灣高等法院臺中分院民事裁定           98年度抗字第370號
抗  告  人  日華資產管理股份有限公司
法定代理人  甲○○
上列抗告人因與相對人乙○○等五人等間聲請強制執行事件，對
於民國98年07月03日臺灣彰化地方法院98年度事聲字第2 號駁回
其聲明異議所為裁定提起抗告，本院裁定如下：
      主  文
抗告駁回。
抗告程序費用由抗告人負擔。
      理  由
一、本件抗告人因與相對人等間聲請強制執行事件，對於原法院
    認抗告人欠缺執行要件，因而駁回抗告人強制執行之聲請，
    抗告人不服，提起抗告，抗告意旨略以：
  (一)本案債權之最原始讓與人係台中區中小企業銀行，且經查其
    係依『金融機構合併法』之規定將本案債權讓與予馬來西亞
    商富析資產管理股份有限公司台灣分公司；嗣馬來西亞商富
    析資產管理股份有限公司台灣分公司再將本案債權讓與予抗
    告人，此可參照詳附件一民事強制執行聲請狀所述。故就本
    案債權，抗告人係目前『唯一』之合法債權人，除抗告人外
    ，已無任何第三人可行使債權人之權利。
  (二)查抗告人前以「債權受讓人」之身份依強制執行法第4條之2
    及第6 條之規定檢具執行名義正本、債權讓與證明書及借據
    等文件聲請對債務人之資產聲請強制執行，惟，台灣彰化地
    方法院（以下統稱：裁定法院）以抗告人並非金融機構合併
    法第4條第1款所定之金融機構，不適用該法第18條第3 項之
    規定，且未提出本案債權讓與已通知債務人之證明文件，經
    限期通知補正，逾期未提出，顯見抗告人拒絕為強制執行所
    需之一定行為，應認抗告人之聲請不備其他要件而不合法，
    無從以債權人名義開始強制執行程序等云云，裁定駁回抗告
    人強制執行之聲請及異議之聲明。惟查，原執行法院裁定及
    原裁定之見解有多處嚴重違誤：經查，抗告人前已隨強制執
    行聲請狀併提出執行名義正本、債權讓與證明書及借據等文
    件以佐證抗告人『受讓本案債權』法律行為之真正；且所受
    讓執行名義「台灣彰化地方法院94年度執字第12150 號債權
    憑證」係屬有既判力之執行名義，抗告人確係強制執行法第
    4條之2第1項第1款及民事訴訟法第401條第1項所稱之『繼受
    人』無誤，依法為執行名義效力所及，故當然得向台灣南投
    地方法院聲請強制執行，並無當事人（債權人）身份不適格
    之疑慮。
  (三)基於金融機構合併法第十五條『立法目的』之解釋方法，資
    產管理公司受讓金融機構之不良債權後，將該債權再讓與予
    其他資產管理公司時，亦可類推適用金融機構合併法第十八
    條第三項之規定：基於金融機構合併法目的論之解釋方法可
    知：Ｂ資產管理公司受讓Ａ資產管理公司之不良債權若排除
    金融機構合併法第15條第1項第1款之適用，將致資產管理公
    司不敢受讓不良債權，進而將影響不良債權之去化速度，非
    「金融機構合併法」之立法本意；此外，金融機構合併法第
    18條第3項、第15條第1項第1款及第15 條第1項第2款規定所
    刻意立法之規定後更可推知：若Ａ資產管理公司受讓金融機
    構不良債權後，將該債權再讓與予Ｂ資產管理公司時，可類
    推適用金融機構合併法第18條第3 項之規定。而就該見解，
    目前已陸續獲其他地方法院及高等法院法官所採。按金融機
    構合併法第15條第1項第1款規定：以收購金融機構不良債權
    為目的之資產管理公司，其於受讓金融機構不良債權時，得
    適用第18條第3項之規定；另金融機構合併法第18條第3項亦
    規定：「金融機構為概括承受、概括讓與、分次讓與或讓與
    主要部分之營業及資產負債，或依第11條至第13條規定辦理
    者，債權讓與之通知得以公告方式代之，承擔債務時免經債
    權人之承認，不適用民法第297條及第301條之規定」。經查
    ，抗告人係以收購金融機構不良債權為目的之資產管理公司
    ，且已合法受讓金融機構不良債權詳如附件一之民事強制執
    行聲請狀所述，依金融機構合併法第15條第1 項得適用同法
    第18條第3項之規定，抗告人亦得以公告方式代替民法第297
    條第1項債權讓與之通知，而抗告人亦已於96年3月10日公告
    在台灣新生報第13版，此有登報公告可證。本案債權之最原
    始讓與人係台中區中小企業銀行，且其係依『金融機構合併
    法』之規定將本案債權讓與予馬來西亞商富析資產管理股份
    有限公司台灣分公司；嗣馬來西亞商富析資產管理股份有限
    公司台灣分公司再將本案債權讓與予抗告人。承上可知，抗
    告人係自馬來西亞商富析資產管理股份有限公司台灣分公司
    受讓「前依金融機構合併法之規定所出售之金融機構不良債
    權」，可類推適用金融機構合併法第18條第3 項之規定，亦
    即抗告人已以公告方式代替民法第297條第1項債權讓與之通
    知。
  (四)本案債權讓與事實已合法通知債務人，惟執行法院及原審卻
    予以忽略駁回抗告人強制執行之聲請及異議之聲明，於法規
    之適用上顯有錯誤；本件台灣彰化地方法院所為之98年度司
    執字第6500號民事裁定及98年度事聲字第2 號民事裁定等二
    紙裁定，依強制執行法第30-1條準用民事訴訟法第239 條準
    用民事訴法第229 條之規定，均應將裁定正本送達債務人；
    而觀諸前開裁定之內容，業已清楚將債權讓與之事實完整述
    明，於參酌最高法院42年台上字第626 號判例意旨，已足使
    債務人知悉本案債權讓與之情事；另再參酌最高法院20年上
    字第58 號、28年上字第1284號及39年台上字第448號等諸判
    例之裁判意旨後可知，本案債權讓與事實已合法通知債務人
    。另於參酌司法院 (81)廳民一字第03256號法律研討結論後
    更可確定，本案債權讓與事實已合法通知債務人。若此，原
    審即應為有利抗告人之裁定，准許抗告人就債務人等之財產
    為強制執行，惟原審就此一事實漏未審酌，逕以債權讓與事
    實尚未合法通知債務人為由，再次駁回抗告人強制執行之聲
    請及異議之聲明，於法規之適用上顯有錯誤！
  (五)原執行法院裁定及原裁定讓「普通法（民事訴訟法）優先於
    特別法（強制執行法）適用」，違反中央法規標準法第16條
    之規定，適用法規顯有錯誤；另其違背【辦理強制執行事件
    應行注意事項】第2項第(16)目、第15-1 項之規定，更屬悖
    法行為：按『債權人依本法第4條之2規定聲請強制執行者，
    應提出證明其本人或債務人為執行名義效力所及之人之相當
    證據。執行法院並應為必要之調查』。『開始強制執行前，
    除因調查關於強制執行之法定要件或執行之標的物認為必要
    者外，無庸傳訊當事人。』辦理強制執行事件應行注意事項
    第2項第(16)目、強制執行法第9條分別定有明文。故依強制
    執行法第9 條之反面解釋可知，強制執行程序開始前，執行
    法院若因調查關於強制執行之法定要件認為必要時，得傳訊
    當事人進行調查；而就此論述，最高法院已著有98年度台抗
    字第114號民事裁定、98年度台抗字第177號民事裁定及98年
    度台抗字第188 號民事裁定。另辦理強制執行事件應行注意
    事項第15-1項亦明文規定：『關於強制執行法第28條之1 部
    分：債權人不為一定必要之行為，以事件因此不能進行者為
    限，始得駁回其強制執行之聲請』。次按，「讓與之通知，
    為通知債權讓與事實之行為，原得以言詞或文書為之，不需
    以何等之方式，故讓與人與受讓人間成立債權讓與契約時，
    債權即移轉於受讓人．．．至同法條第二項所謂受讓人將讓
    與人所立之讓與字據提示於債務人，蓋使債務人閱覽讓與字
    據，可知讓與之事實與通知有同一之效力，並非以提示讓與
    字據為發生債權讓與效力之要件。」最高法院亦著有42年台
    上字第626 號判例可參。又，實務上就債權讓與之通知方式
    ，並無任何限定之規定，就債權讓與之通知方式，實務上並
    無任何限制規定，是以，讓與人或受讓人以自行登報之方式
    昭告債權已讓與之事實，亦屬債權讓與通知方式之一。，抗
    告人已於96年 3月10日在台灣新生報第13版昭告債權讓與之
    事實，此有登報公告可證。是債務人等亦可能已藉此知悉債
    權已讓與之事實。惟執行法院及原審於未進行必要之案件調
    查前，即逕認債務人至今尚未知悉債權已讓與之事實，並據
    此為由駁回抗告人強制執行之聲請及異議之聲明，於關鍵證
    據之取捨方面出現嚴重之瑕疵，從而導致原裁定錯誤適用法
    規。本件強制執行前已由台灣彰化地方法院合法受理，並以
    98年度司執字第6500號案號繫屬，依法自有進行強制執行程
    序之義務，而此當然亦包括對債務人之送達。縱執行法院於
    受理本件強制執行之際，認抗告人所提證物尚不足證明得對
    債務人聲請強制執行，致不願開始強制執行程序，惟於強制
    執行程序開始前，執行法院若係因調查關於強制執行之法定
    要件而認為必要時，得傳訊當事人進行調查，則執行法院此
    時自應傳訊當事人，依職權進行必要之調查。然執行法院及
    原審均未依職權進行必要之案件調查，於未明債務人是否已
    知悉債權讓與事實之情況下，逕予駁回抗告人強制執行及異
    議之聲請，顯係違反辦理強制執行事件應行注意事項第2 項
    第(16)目、第15-1項、強制執行法第9 條之規定，且與台灣
    高等法院88年抗字第4264號、93年抗字第3000號之裁判意旨
    及86.3.1司法院之座談會意見結論不符。尤有甚者，執行法
    院與原審錯誤適用法規之結果，導致本件發生普通法（民事
    訴訟法）優先於特別法（強制執行法）適用之情事，從而違
    反中央法規標準法第16條之規定。
  (六)執行法院及原審以其解釋法律後所得之心證，逕予推翻多則
    最高法院判例之適用，於「法理」法律效力強弱之判斷方面
    ，出現嚴重之瑕疵，更屬適用法規顯有錯誤：按『最高法院
    之裁判，其所持法律見解，認有編為判例之必要者，應分別
    經由院長、庭長、法官組成之民事庭會議、刑事庭會議或民
    、刑事庭總會議決議後，報請司法院備查。』由此可知，最
    高法院判例之形成係經院長、庭長、法官等所組成之民事庭
    會議、刑事庭會議或民、刑事庭總會議決議，再報請司法院
    備查無異議後，始得成為『判例』，其於統一法律見解之過
    程相當嚴謹。是以，「最高法院之判例，全國法院均不得不
    依從。」；而裁判違背現存判例解釋者，亦屬適用法規顯有
    錯誤。次按，我國民法於第1 條即開宗明義規定：『民事，
    法律所未規定者，依習慣；無習慣者，依法理。』今民法第
    297條第1項之規定並不明確，又無習慣法可供適用，依民法
    第1 條之規定，自應以「法理」來補充解釋。而就本案爭點
    ，抗告人已提出多則最高法院判例、判決、台灣高等法院裁
    判、司法業務研究會議決議等實務見解，以補充、解釋再抗
    告人之論述為正確，此亦為多數實務見解所支持與認同。惟
    觀諸原執行法院之裁定及原裁定，卻未見任一足以支持論述
    之實務上有力見解，所有心證理由悉憑其對民法297條第1項
    規定之表面文義解釋，即排除目前實務上關於民法297 條之
    所有相關實務法理之適用，其中更包括多則最高法院之判例
    ，且均未釋明抗告人所提最高法院見解不足採之理由，除已
    違反民法第1 條之規定外，於「法理」法律效力強弱之判斷
    方面，更出現嚴重之瑕疵，長此以往，恐有違法律安定性、
    法律明確性原則之要求。
  (七)原執行法院裁定及原裁定之見解已嚴重破壞金融交易安全及
    法律公平正義原則：若逕採原執行法院裁定及原裁定之見解
    ，將致更多原本具有資產之債務人於受通知後、強制執行程
    序進行前順利完成脫產；更將讓躲債藏匿逃亡海外而無法被
    通知之「重大經濟罪犯」之資產間接被保護，無從聲請強制
    執行拍賣償債，結果將致越來越多依民法第294 條規定受讓
    債權之債權人無法透過公權力循法律程序求償，權益因此嚴
    重受損；更甚者，金融交易安全及法律所堅持之公平正義原
    則亦已併遭戕害！原執行法院裁定及原裁定於民法第297 條
    債權讓與通知之效力與民事訴訟法第401條、強制執行法第4
    條之2 等條文相互配合適用之法律見解，所爰引之法規多處
    顯有錯誤；另就法界於『法律解釋』時「法理」之適用順序
    及各「法理」法律效力強弱之判斷方面，亦出現嚴重之瑕疵
    ；此外，及原裁定於關鍵事實之取捨方面亦有嚴重之違誤，
    並忽略債權讓與情事已合法通知債務人之事實，致所採見解
    違反民法第1 條及中央法規標準法第16條等法律規定，更與
    多則最高法院判例解釋相違，適用法規顯有錯誤。
  (八)綜上述，爰請求廢棄原裁定，並立即續行強制執行等語。
二、按債權人聲請強制執行，如不合程式或不備其他法定要件，
    依其情形可以補正，經定期命補正而不補正者，法院應以裁
    定駁回之，此觀強制執行法第30條之1準用民事訴訟法第249
    條第1項第6款自明。又按，執行名義成立後，債權人將債權
    讓與於第三人，該第三人為強制執行法第4條之2第1項第1款
    所稱之繼受人，雖得以原執行名義聲請強制執行，惟民法第
    297條第1項既明定債權之讓與，非經讓與人或受讓人通知債
    務人，對於債務人不生效力，則債權受讓人於該項讓與對債
    務人生效前，自不得對債務人為強制執行。是債權受讓人依
    強制執行法第4條之2規定，本於執行名義繼受人身分聲請強
    制執行者，除應依同法第6 條規定提出執行名義之證明文件
    外，對於其為適格之執行債權人及該債權讓與已對債務人發
    生效力等合於實施強制執行之要件，亦應提出證明，併供執
    行法院審查。至於42年台上字第626號、22年上字第1162 號
    判例所稱「讓與之通知，為通知債權讓與事實之行為，得以
    言詞或文書為之，不需何等之方式」、「受讓人對於債務人
    主張受讓事實行使債權時，既足使債務人知有債權讓與之事
    實，即應認為兼有通知之效力」等語，旨在說明債權讓與之
    通知，其性質為觀念通知，其通知方式不拘，以使債務人知
    悉其事實即可，於訴訟中如有事實足認債務人已知悉其事，
    該債權讓與即對債務人發生效力；惟究不得因此即謂債權之
    讓與人或受讓人未將債權讓與之事實通知債務人前，受讓人
    即得對該債務人為強制執行，而責由執行法院以送達書狀或
    讓與證明文件予債務人之方式為通知（最高法院98年 5月19
    日98年度第3 次民事庭會議決議及最高法院98年度台抗字第
    116號裁判意旨參照）。
三、金融機構合併法第18條第 3項明定：金融機構為概括承受、
    概括讓與、分次讓與或讓與主要部分之營業及資產負債，或
    依第11條至第13條規定辦理者，債權讓與之通知得以公告方
    式代之，承擔債務時免經債權人之承認，不適用民法第 297
    條及第301 條之規定。故依該條得免除債權讓與之通知者，
    應限於直接自金融機構間概括承受或讓與債權而言，而不包
    括事後又輾轉讓與之情形在內。再該法所謂之金融機構，係
    指：銀行業、證券及期貨業、保險業所包括之機構，及其他
    經主管機關核定之信託業等機構而言，金融機構合併法第 4
    條第1 款亦定有明文，是金融機構合併法第15條第1項第1款
    雖規定：「以收購金融機構不良債權為目的之資產管理公司
    ，受讓金融機構不良債權時，適用第18條第3 項規定」（按
    即不適用民法第297條規定 ），然此應係指自金融機構直接
    受讓其不良債權之資產管理公司而言，而非謂只要係屬資產
    管理公司，即不論其是否自金融機構受讓債權，均得免除債
    權讓與之通知，並得超出法條文義涵攝範圍以外，逕依目的
    性之擴張解釋，將往後各資產管理公司間之讓與、承受，均
    認亦在得免除債權讓與通知之列。是前開二條文所定不適用
    民法第297 條規定者，係限於首次自金融機構受讓債權者，
    而不包括再次受讓債權之情形。是故，資產管理公司將原屬
    金融機構不良債權轉讓予他家資產管理公司時，不得逕以公
    告代之。
四、經查，抗告人即債權受讓人依強制執行法第4條之2規定，本
    於執行名義繼受人身分聲請強制執行者，除應依同法第6 條
    規定提出執行名義之證明文件外，對於其為適格之執行債權
    人及該債權讓與已對債務人發生效力等合於實施強制執行之
    要件，亦應提出證明，併供執行法院審查，否則即有聲請強
    制執行程序之程序不備之不合法情事。抗告人另稱基於金融
    機構合併法第15條立法目的之解釋方法，資產管理公司受讓
    金融機構之不良債權後，將該債權再讓與予其他資產管理公
    司時，亦可類推適用金融機構合併法第18條第3 項之規定等
    語。惟查金融機構將不良債權讓與資產管理公司後，固得依
    金融機構合併法第15條第1項第1款及第18條第3 項規定，以
    登報公告通知債務人。惟原第三人馬來西亞商富析資產管理
    股份有限公司台灣分公司及抗告人均非該法第4條第1款之金
    融機構，故抗告人之債權並非直接受讓自該法第15條第1 項
    第1款之金融機構，依法並無第18條第3項之適用。本件抗告
    人聲請強制執行程序之程序不備之不合法，依強制執行法第
    30條之1規定準用民事訴訟法第249 條第1項，依其情形可以
    補正，經定期命其補正而不補正者，法院應以裁定駁回之。
    抗告人即債權受讓人嗣經執行法院於98年 3月12日通知抗告
    人補提債權讓與合法通知債務人之證明文件，抗告人逾期而
    未補正，致執行法院無從審認抗告人即債權受讓人為適格之
    執行債權人及該債權讓與已對債務人發生效力等合於實施強
    制執行之要件，因而駁回抗告人強制執行之聲請，並駁回其
    異議之聲明，經核並無違誤。抗告論旨，猶執前詞，指摘原
    裁定為不當，聲明廢棄，為無理由。
五、據上論結，本件抗告為無理由，依強制執行法第 30條之1、
    民事訴訟法第495條之1第1項、第449條第1 項、第95條、第
    78條，裁定如主文。
中    華    民    國    98    年    10    月    1     日
                民事第五庭    審判長法  官  林陳松
                                    法  官  王重吉
                                    法  官  古金男
以上正本係照原本作成。
再為抗告應以適用法規顯有錯誤為理由。
如提起再抗告者應於裁定送達後10日內向本院提出抗告理由狀（
須按照他造人數附具繕本）並繳納抗告裁判費新臺幣1,000元，
同時委任律師或具有律師資格之關係人為代理人。
                                    書記官  瑞芳
中    華    民    國    98    年    10    月    5     日
                                                      Ｓ


司法院資訊處製作；財團法人民間司法改革基金會備份。
